臺灣高等法院刑事判決　　　　　　　　96年度上易字第1144號
上　訴　人　臺灣士林地方法院檢察署檢察官
被　　　告　甲○○
　　　　　　　　　　（另案於台北監獄士林分監執行中）
上列上訴人，因毀損案件，不服臺灣士林地方法院96年度易字第
155號，中華民國96年4月12日第一審判決（起訴案號：臺灣士林
地方法院檢察署95年度偵字第12556 號），提起上訴，本院判決
如下：
    主  文
原判決撤銷。
甲○○債務人於將受強制執行之際，意圖損害債權人之債權，而
處分其財產，處有期徒刑參月，如易科罰金，以銀元參佰元即新
臺幣玖佰元折算壹日。
    事  實
一、甲○○於民國（下同）87年間，自任會首召集合會，會期自
    87年5月25日至91年9月25日止，每月1 期，每期會款新臺幣
    （下同）20000 元，會員連同會首共計53人，詎甲○○於87
    年9月25日、89年11月25日及90年5月25日連續冒用虛列會員
    江文龍、活會會員林秋祥及乙○○之父親徐登仕（已於90年
    5 月17日死亡）等名義標得會款，致乙○○陷於錯誤，繼續
    繳付會款，受有266400元損害，甲○○上開偽造文書等犯行
    經臺灣士林地方法院檢察署檢察官以93年度偵續字第74號提
    起公訴，台灣士林地方法院於94年12月30日以94年度訴字第
    107 號判決判處有期徒刑10月，甲○○提起上訴，經本院於
    95年7月20日以95年上訴字第773號判決上訴駁回，並經最高
    法院判決上訴駁回而確定。乙○○為避免甲○○脫產以保全
    上開合會會款債權，先於94年12月29日向士林地院民事庭聲
    請對於甲○○之財產為假扣押，案經該院民事庭於94年12月
    30日以94年裁全字第5434號裁定債權人乙○○提供90000 元
    擔保後，得對債務人甲○○財產予以假扣押，乙○○於95年
    1 月25日提供擔保金取得強制執行之名義，旋即向該院民事
    執行處提出假扣押執行之聲請。經該院民事執行處通知債權
    人乙○○於95年3月13日下午2時許，前往甲○○臺北縣汐止
    市○○路83之1號2樓住處為假扣押之執行。當日下午3 時10
    分許，法院民事執行處書記官及債權人乙○○代理人林秀玉
    均到現場，擬查封甲○○所有車牌IM-5766號及7298-DQ號自
    用小客車，該址大樓管理員經由書記官得知上情，乃以電話
    通知甲○○「法院要來查封你的車子」等情，嗣因乙○○所
    委任之代理人林秀玉未能提出委任狀，致當日無法執行。詎
    債務人甲○○得知債權人欲查封其所有上開車輛後，竟基於
    損害合會會員乙○○（繼承取得）債權，仍不違背其本意，
    在將受強制執行之際，於翌日（3 月14日），利用不知情之
    前妻徐麗香前往交通部公路總局臺北區監理所基隆監理站（
    下稱基隆監理站），將IM-5766 號自用小客車辦理移轉所有
    權登記至不知情甲○○之子李清煌名下，而出賣處分該車所
    有權。嗣經法院民事執行處書記官通知債權人乙○○再於95
    年3月27日，前往甲○○住處查封IM-5766號自用小客車（另
    1輛7298-DQ號自用小客車已不在現場，無法查封），並函請
    基隆監理站辦理上開車輛之查封登記，經基隆監理站函覆該
    IM-5766號自用小客車於95年3月14日辦理所有權移轉登記，
    已非屬甲○○所有而無法查封，始悉上情，致生損害乙○○
    之債權。
二、案經乙○○訴由臺灣士林地方法院檢察署檢察官偵查起訴。
    理  由
一、訊據被告甲○○，固坦承於上開時間，委由前妻徐麗香於95
    年3月14日將原為其所有IM-5766號自用小客車辦理移轉登記
    至兒子李清煌名下等情事，惟矢口否認有損害債權犯行，並
    先後辯稱：95年3 月13日法院派員前往其住處執行假扣押時
    ，其不在場，亦不知情，被告翌日將系爭車輛辦理移轉登記
    至李清煌名下，乃因無必要使用該車，且缺錢花用，遂將該
    車出賣予兒子李清煌，並於車輛檢驗時一併辦理移轉登記，
    並無損害告訴人債權之故意。被告名下在南部，還有土地，
    如要脫產，可過戶該價值更高之土地，可見該車輛之過戶，
    僅係巧合云云。惟查：
(一)被告因上開召集合會及冒標會款之原因，致積欠告訴人乙○
    ○266400元債務，乙○○於上開時地聲請原審民事執行處為
    假扣押裁定，進而執行查封被告所有IM-5766 號自用小客車
    ，卻遭被告出售移轉所有權登記予李清煌之事實，業據被告
    於偵審中所不否認，核與乙○○於偵審中指訴相符（檢察官
    及被告均同意引為證據），並經證人李清煌於偵查中結證明
    確，且有臺灣士林地方法院檢察署93年度偵續字第74號起訴
    書、臺灣高等法院被告前案紀錄表、原審94年度裁全字第54
    34號民事裁定（參見94年度裁全字第5434號卷5 至14頁、17
    頁）、基隆監理站95年2 月27日北監基一字第0950002254號
    函、基隆監理站95年4 月10日北監基一字第0950004152號函
    、95年8月8日北監基一字第0950052110號函、95年11月21日
    北監基一字第0950058509號函、IM-5766 號自用小客車過戶
    申請登記書、原審民事執行處95年3 月13日士院鎮95執全吉
    字第238號函通知、95年3 月31日士院鎮95執全吉字第238號
    函稿、95年3月13日、3月27日假扣押執行筆錄（參見原審民
    事庭95年度裁全字第238號卷6 至8頁、15至17頁、28至30頁
    、37至38頁、44頁、48頁，臺灣士林地方法院檢察署95年度
    他字第2425號偵查卷 8、14、15頁、臺灣士林地方法院檢察
    署95年偵字第12556 號偵查卷12至16頁）可憑，應甚明確，
    洵堪認定。
(二)按，刑法第356 條損害債權罪，係以保護債權人之債權受償
    可能性為其規範目的。所謂「債務人」者，係指在執行名義
    上負有債務之人，因此本罪須以債權人業已取得執行名義為
    其前提條件，所謂取得執行名義，不以經判決確定者為限，
    以強制執行法第4條第1項各款所定情形即為已足（最高法院
    55年度台非字第118號判決、53年度台非字第143號判決參照
    ）。強制執行法第4條第1項第2 款亦規定，假扣押、假處分
    、假執行之裁判均得為執行名義，是有關假扣押保全程序，
    同為刑法第356 條所指強制執行，並無疑義。被告冒用告訴
    人乙○○之父親徐登仕等人名義得標，告訴人因徐登仕死亡
    而繼承取得合會之債權債務，致陷於錯誤繼續繳付會款，受
    有266400元之損害，告訴人為避免被告脫產，於94年12月29
    日向原審對於被告財產聲請假扣押，原審於94年12月30日以
    94年度裁全字第5434號裁定告訴人提供90000 元擔保後即得
    對被告之財產予以假扣押，告訴人於95年1 月25日供擔保而
    取得強制執行之名義，告訴人隨即向原審提出假扣押執行之
    聲請等情，有原審94年度裁全字第5434號裁定、95年度存字
    第292 號提存書、臺灣士林地方法院檢察署93年度偵續字第
    74號起訴書在卷可稽，並經原審調取95年裁全字第5434號保
    全程序卷、95年執全字第238 號執行卷核閱明確。則告訴人
    持有假扣押之執行名義，已合於刑法第356 條債權人對債務
    人取得執行名義起至強制執行程序完全終結前之「將受強制
    執行之際」要件，當甚明確。
(三)被告委由不知情前妻徐麗香，以買賣名義，於95年3 月14日
    於基隆監理站將IM-5766 號自用小客車辦理移轉登記至甲○
    ○之子李清煌名下，此有系爭車輛之汽（機）車過戶登記申
    請書影本在卷可憑（參見他字第2425號偵查卷15頁），被告
    於告訴人取得假扣押執行名義（95年1 月25日）後之將受強
    制執行之際，以出賣之方式處分其財產，洵堪認定。被告雖
    辯稱：95年3 月13日法院前來查封其名下車輛時，其不在場
    ，亦不知情，且無損害告訴人乙○○債權之故意云云。惟查
    ，證人林秀玉於原審時結稱：「那邊是八層樓的大樓，我跟
    書記官進去一樓大廳走到守衛那裡，書記官跟守衛說要查封
    甲○○的車子，守衛就打電話給甲○○說法院要查封車子，
    書記官問我有無委任書，我說沒有，書記官這樣就不能到地
    下停車場查封，後來我跟書記官要走了，就看見甲○○從樓
    梯走下來，書記官有沒有看到我不清楚，我沒有跟甲○○講
    話就離開了」等語（參見原審卷32頁），足認被告於95年3
    月13日已知悉其所有車牌IM-5766號及7298-DQ號自用小客車
    2輛將遭債權人聲請假扣押查封之執行，竟於翌日將IM-5766
    號自用小客車以買賣之名義，辦理所有權移轉登記予李清煌
    ，其應有損害債權人即告訴人乙○○債權之未必故意，洵為
    明確，足堪認定。
(四)被告另辯稱：因該車已有13年之車齡，其因缺錢花用，遂將
    系爭車輛出賣兒子李清煌云云。然查，被告於95年11月10日
    檢察官偵查時供稱：其將系爭車輛出賣予李清煌，究為多少
    買賣價金及給付日期，均已不記得等語（參見12556 號偵查
    卷5 頁），衡諸常情，一般人出賣物品，當就價金約定明確
    ，然被告於不過8 個月之事，竟以不記得回應，其所稱買賣
    是否屬實，已非無疑。證人李清煌於檢察官偵查中結證稱：
    伊於94年11月入伍服役，到95年8月才付3萬元給被告，當初
    是被告主動提議要將車出賣，買賣價金是同年8 月給付，所
    以應該也是在同年8月才完成買賣，至於為何趕在95年3月14
    日過戶，伊並不知情等語（參見他字第2425號偵查卷21、22
    頁）。茲按，李清煌於95年3 月14日尚在服役中，並無迫切
    使用車輛之必要，且李清煌自承該IM-5766 號自用小客車買
    賣價金係於95年8 月始交付，並無必要先行辦理所有權過戶
    登記，則該車95年3 月14日辦理移轉登記，顯係因被告獲悉
    債權人前來查封上開車輛，基於損害債權之故意所為之處分
    行為，至為明確，被告上開所辯出售該車之原因云云，應屬
    卸責之詞，不足採信。至被告另稱：其南部另有土地乙節，
    無礙上開犯行之認定。從而，本件事證明確，被告上開犯行
    ，洵堪認定，自應依法論科。
二、被告行為後，刑法於94年2月2日修正公布，95年7月1日施行
    ，其中修正第2條（新舊法之比較適用）、第33條第5款（罰
    金刑）等規定，均有修正。刑法第2 條係規範行為後法律變
    更所生新舊法律比較適用之準據法，是刑法第2 條本身雖經
    修正，但該條文既屬適用法律之準據法，本身尚無比較新舊
    法之問題，應逕適用裁判時即修正後刑法第2 條規定以決定
    適用之刑罰法律。
(一)罰金刑部分，刑法分則編各罪所定罰金刑之貨幣單位原為銀
    元，修正前刑法第33條第5款規定：「罰金：1元（銀元）以
    上」，而依罰金罰鍰提高標準條例規定，就72年6 月26日前
    修正之刑法部分條文罰金數額提高2 至10倍，其後修正者則
    不提高倍數，並依現行法規所定貨幣單位折算新臺幣條例規
    定，以銀元1元折算新臺幣3元；修正後刑法第33條第5 款規
    定：「罰金：新臺幣1000元以上，以百元計算之」，刑法第
    33條第5 款所定罰金貨幣單位經修正為新臺幣後，刑法分則
    各罪所定罰金刑之貨幣單位亦應配合修正為新臺幣，為使刑
    法分則編各罪所定罰金最高數額與刑法修正前趨於一致，乃
    增訂刑法施行法第1條之1：「中華民國94年1月7日刑法修正
    施行後，刑法分則編所定罰金之貨幣單位為新臺幣。94 年1
    月7 日刑法修正時，刑法分則編未修正之條文定有罰金者，
    自94年1月7日刑法修正施行後，就其所定數額提高為30倍。
    但72年6月26日至94年1月7 日新增或修正之條文，就其所定
    數額提高為3 倍」；從而，刑法分則編各罪所定罰金刑最高
    數額，於上開規定修正後並無不同，惟修正後刑法第33條第
    5 款所定罰金刑最低數額，較之修正前提高，修正前刑法第
    33條第5 款規定為有利於被告。本件應適用修正前刑法第33
    條第5款規定。
(二)修正刑法係自95年7月1日起施行，在此之前，刑法分則編有
    關罰金刑之貨幣單位係銀元；且依刑法分則編應處罰金者，
    應適用罰金罰鍰提高標準條例第1 條之規定；亦即應按各該
    具體條文制定或修正之時間先後，定其提高之倍數。惟被告
    行為後，刑法施行法增訂第1條之1，於95年6 月14日經總統
    公布，並自同年7月1日起施行；該條規定：「中華民國94年
    1月7日刑法修正施行後，刑法分則編所定罰金之貨幣單位為
    新臺幣。94年1月7日刑法修正時，刑法分則編未修正之條文
    定有罰金者，自94年1月7日刑法修正施行後，就其所定數額
    提高為30倍。但72年6月26日至94年1月7 日新增或修正之條
    文，就其所定數額提高為3倍」。亦即自95年7月1 日起，刑
    法分則編所定罰金之貨幣單位，由原來之銀元改為新臺幣；
    且94年1月7日刑法修正時，刑法分則編未修正之條文定有罰
    金者，自95年7月1日起，有關罰金之數額提高為30倍。刑法
    第356條之罪自24年7月1 日施行後即未再修正，依增訂刑法
    施行法第1條之1之規定，其罰金以新臺幣為單位，數額應提
    高30倍。此與增訂前之罰金以銀元為單位，且適用罰金罰鍰
    提高標準條例第1 條前段之結果應提高10倍，新臺幣與銀元
    之比例為3：1，換算結果亦為30倍者，並無不同。亦即增訂
    刑法施行法第1條之1之意旨，僅在使刑法規範之罰金刑貨幣
    單位，一律改為新臺幣，並使增訂前後有關罰金刑提高倍數
    一致，對被告而言，並無有利、不利之比較適用之問題，且
    此增訂之規定應屬罰金罰鍰提高標準條例第1 條但書之情形
    ，當無同條前段規定之適用，自應逕行適用刑法施行法第1
    條之1之規定。
(三)修正前刑法第41條第1項前段規定：「犯最重本刑為5年以下
    有期徒刑以下之刑之罪，而受6 個月以下有期徒刑或拘役之
    宣告，因身體、教育、職業、家庭之關係或其他正當事由，
    執行顯有困難者，得以1元以上3 元以下折算1日，易科罰金
    」，而被告行為時之易科罰金折算標準，依95年7月1日修正
    條文施行前罰金罰鍰提高標準條例第2 條前段之規定（該條
    業經總統於95年5 月17日公布刪除，並自95年7月1日失效）
    ，就其原定數額提高為100倍折算1日，則被告行為時之易科
    罰金折算標準，應以銀元100元至300 元折算1日，經折算為
    新臺幣後，係以新臺幣300元至900元折算為1 日；惟修正後
    刑法第41條第1項前段則規定：「犯最重本刑為5年以下有期
    徒刑以下之刑之罪，而受6 個月以下有期徒刑或拘役之宣告
    者，得以新臺幣1000元、2000元或3000元折算1 日，易科罰
    金」，比較修正前後之易科罰金折算標準，依修正後刑法第
    2條第1項前段規定，應適用修正前刑法第41條第1 項前段及
    修正前罰金罰鍰提高標準條例第2 條規定定其易科罰金折算
    標準。綜上比較，各應適用修正前後之法律。
三、核被告所為，係犯刑法第356 條損害債權罪。被告利用不知
    情之前妻徐麗香，前往基隆監理站將上開車輛移轉登記予不
    知情之李清煌，應論以間接正犯。原審經審理結果，認被告
    之罪證明確，予以論科，固非無見。但查，犯罪科刑應審酌
    被告犯罪之一切情狀，刑法第57條定有明文，本件被告先以
    冒用他人名義方式冒標會款，再於債權人行使假扣押未順利
    之際，處分名下車輛，致使債權人求償無著，犯後至今日，
    分文未償予債權人，所生危害非輕，原審僅量處拘役五十日
    ，自有失出之違誤，檢察官執此指摘原判決不當，自為有理
    由，應由本院撤銷改判。爰審酌被告前因偽造文書等案件所
    生對於告訴人266400元之債務，被告為阻礙告訴人追償債權
    ，而處分其財產之犯罪手段，該IM-5766 號自用小客車為83
    年出廠汽車，所生損害不大，被告犯後猶不思自省，仍飾詞
    圖卸，迄今尚未與告訴人達成和解等一切情狀，量處如主文
    第二項所示之刑，並諭知易科罰金折算標準，以示懲儆。
據上論斷，應依刑事訴訟法第369條第1項前段、第364條、第299
條第1項前段，刑法第356條、第2條第1項、修正前刑法第41條第
1項前段，修正前罰金罰鍰提高標準條例第2 條，刑法施行法第1
條之1第1項、第2項前段，判決如主文。
本案經檢察官呂文忠到庭執行職務
中　　華　　民　　國　　96　　年　　6 　　月　　27　　日
　　　　　　　　　刑事第十四庭  審判長法　官  陳志洋
　　　　　　　　　　　　　　　　　　  法　官  沈宜生
　　　　　　　　　　　　　　　　　　  法　官  蔡聰明
以上正本證明與原本無異。
不得上訴。
                                      書記官  陳建邦
中　　華　　民　　國　　96　　年　　6 　　月　　29　　日
附錄：本案論罪科刑法條全文
刑法第356條
債務人於將受強制執行之際，意圖損害債權人之債權，而毀壞、
處分或隱匿其財產者，處2年以下有期徒刑、拘役或5百元以下罰
金。
